臺灣臺北地方法院民事判決　　　　　　　 100年度國字第61號
原　　　告　林淑華
被　　　告　司法院
法定代理人　賴浩敏
上列當事人間國家賠償事件，本院於民國100年12月28日言詞辯
論終結，判決如下：
    主  文
原告之訴及假執行之聲請均駁回。
訴訟費用由原告負擔。
    事實及理由
甲、程序部分
一、依國家賠償法請求損害賠償時，應先以書面向賠償義務機關
    請求之；賠償義務機關拒絕賠償，或自提出請求之日起逾30
    日不開始協議，或自開始協議之日起逾60日協議不成立時，
    請求權人得提起損害賠償之訴，國家賠償法第10條第1項、
    第11條第1項前段定有明文。查，原告於本件起訴前，先於
    民國100年7月4日向被告提出國家賠償請求書，嗣被告於100
    年8月30日作成拒絕賠償書，此有原告所提之國家賠償請求
    書、司法院100年8月30日院台廳民一字第1000016327號100
    年度賠字第8號司法院拒絕賠償書在卷可憑。顯見，本件原
    告所請之賠償事件，確實業經被告拒絕賠償，原告應於起訴
    前業向賠償義務機關為書面請求並經拒絕之要件成立，是本
    件原告對被告提起國家賠償訴訟，於法相合，應予准許。
二、被告經合法通知，未於言詞辯論期日到場，核無民事訴訟法
    第386條所列各款事由，應依原告之聲請，由其一造辯論而
    為判決。
乙、實體部分：
一、原告起訴主張：原告現職為國立曾文高級家事商業職業學校
    （下稱曾文家商）技士，前於91年1月1日間有調任文書組長
    之機會，惟因教育人員任用條例第21條及大法官釋字第278
    號解釋文所示意旨，而使未經考試及格任用之訴外人陳智美
    得升任為曾文家商薦任職文書組長，占用升遷名額，侵害原
    告升遷權利，致原告在憲法上所享有之工作權及服公職之權
    受有損害，雖自91年4月起屢向立法、司法、行政、考試及
    監察院依法具狀提出陳情，窮盡所有救濟管道仍無法獲得應
    有救濟，爰依國家賠償法第2條、第3條請求被告賠償自91年
    1月起損失之主管特支費新台幣（下同）798,400元及精神慰
    撫金100萬元，共計為1,798,400元。並聲明：(一)被告應給付
    1,798,400元及自本起訴狀送達翌日起至清償日止，按年息5
    ％計算之利息；(二)願供擔保，請准宣告假執行。
二、被告未於言詞辯論期日到場，依其所提出書狀之陳述略以：
    大法官掌理解釋憲法、統一解釋法律及命令事項，為憲法明
    定之職權。大法官經考試院聲請，就79年12月19日修正公佈
    之教育人員任用條例第21條規定與憲法第85條規定有無違背
    發生疑義，作成釋字第278號解釋，認在該條例施行前以遴
    用之各類學校現任職員，其任用資格適用各該原有關法令之
    規定，並不能使未經考試及格者取得與考試及格者相同之公
    務人員任用資格，因之僅能繼續在原學校任職。考試願對此
    類學校職員，仍得以考試定其資格；後考試院於83年7月1日
    修正教育人員任用條例第21條第2項，並聲請大法官為補充
    解釋，經作成釋字第405號解釋，認關於並得在各學校間調
    任之規定，使未經考試及格者與取得公務人員任用資格者之
    法律地位幾近相同，與憲法第85條、第7條及前開解釋意旨
    不符，應自解釋公布之日起失其效力。原告指摘各該解釋違
    反憲法第7條、第18條、第85條而主張被告應負國家賠償責
    任並無理由，又教育人員任用條例非司法院制定，原告主張
    該條例第21條有缺陷，亦非得向被告主張負國家賠償責任等
    語。並聲明：原告之訴及假執行之聲請均駁回。
三、兩造不爭執事項：
（一）原告經60年全國性公務人員普通考試普通行政人員自治組
      考試及格。並於88年12月2 日起由委任晉升薦任官等，而
      自91年1月1日起，得擔任薦任七職等以下職務。現職為曾
      文家商家政科技士。
（二）原告於100年7月4日向被告提出國家賠償請求書，被告則
      於100年8月30日作成拒絕賠償書，拒絕賠償。
四、得心證之理由：
    原告主張因司法院大法官作成之解釋文違反憲法規定，而使
    他人得以占用升遷名額，侵害原告升遷權利，而請求被告賠
    償1,798,400元，則為被告否認，並以前詞置辯。本件應審
    究者闕為：本件原告主張被告應依國家賠償法第2條、第3條
    第1項負國家賠償責任有無理由。現析述如后：
（一）按公務員於執行職務行使公權力時，因故意或過失不法侵
      害人民自由或權利者，國家應負損害賠償責任。公務員怠
      於執行職務，致人民自由或權利受損害者亦同。又公有公
      共設施因設置或管理有欠缺，致人民生命、身體或財產受
      損害者，國家應負損害賠償責任。國家賠償法第2條、第3
      條第1項分有明文。次按，司法院設大法官若干人，由總
      統提名經立法院同意任命之，掌理憲法第78條解釋憲法、
      統一解釋法律及命令之事項。而釋憲審查之標的其一為中
      央或地方機關，其行使職權時在聲請案件適用之法律或命
      令牴觸憲法之疑義，大法官作成之解釋有拘束全國各機關
      及人民之效力，各機關處理有關事項，應依解釋意旨為之
      ，是大法官解釋係依法以客觀立場為論述、發生如抽象法
      規範之效。除依人民聲請所為之解釋，對聲請人據以聲請
      之案件，或聲請人以同一法令牴觸憲法疑義而已聲請解釋
      之各案件外，不生個案之效力。經查：
    1.考試院於79年12月29日以79年12月19日修正公布之教育人
      員任用條例第21條規定與憲法第85條規定有無違背發生疑
      義，聲請被告釋憲，經被告作成釋字第278號解釋，其解
      釋文為「中華民國79年12月19日修正公布之教育人員任用
      條例第21條規定，學校職員之任用資格，應經學校行政人
      員考試及格或經高普考試相當類科考試及格，與憲法第八
      十五條所定公務人員非經考試及格不得任用之意旨相符。
      同條關於在該條例施行前已遴用之各類學校現任職員，其
      任用資格『適用各該原有關法令』之規定，並不能使未經
      考試及格者取得與考試及格者相同之公務人員任用資格，
      因之，僅能繼續在原學校任職。考試院對此類學校職員，
      仍得以考試定其資格。」。又當時任大法官之楊建華、劉
      鐵錚雖針對此一解釋文出具不同意見書，然按因大法官會
      議對於釋憲解釋作成之方式採多數決，如有與表決結論相
      左之論述意見者，另可於解釋理由書外提出協同意見書或
      不同意見書為附記，此為憲法保障言論自由之體現，但不
      以協同意見書或不同意見書之提出，得認該解釋違反憲法
      規定。
    2.考試院復於83年10月29日以83年7月1日新修正公布之教育
      人員任用條例第21條第2項中稱「得在各學校間調任」一
      節與釋字第278號解釋文中「僅能繼續在原學校任職」似
      有抵觸，故聲請被告為補充解釋，復經被告作成釋字第40
      5號解釋，其解釋文為「憲法第85條規定，公務人員之選
      拔，應實行公開競爭之考試制度，非經考試及格者不得任
      用，明示考試用人之原則。學校職員之任用資格，自應經
      學校行政人員考試或經高等、普通考試相當類科考試及格
      。中華民國79年12月19日修正公布之教育人員任用條例第
      21條所稱『適用各該原有關法令』，並不能使未經考試及
      格者取得與考試及格者相同之公務人員任用資格，故僅能
      繼續在原學校任職，亦經本院釋字第278號解釋在案。83
      年7月1日修正公布之教育人員任用條例第21條第2項中，
      關於『並得在各學校間調任』之規定，使未經考試及格者
      與取得公務人員任用資格者之法律地位幾近相同，與憲法
      第85條、第7條及前開解釋意旨不符，應自本解釋公布之
      日起失其效力。」。而考試院關於適用教育人員任用條例
      第21條規定，發生有抵觸憲法之疑義，依大法官審理案件
      法規定，聲請被告解釋憲法，被告所屬大法官本於法定職
      權，作成第278號、第405號解釋，並未使原告工作權或服
      公職之權利受有損害，自難認司法院大法官作成之解釋對
      原告之個別權利致生任何侵害。
（二）再者，公務單位人事升遷為各機關主管人事行政之權限，
      除需符合法定資格外，另需考量該職務所需專業能力、工
      作經歷及人員學識品德等條件，非以年資或職等為必然之
      選擇，是而原告升遷權利是否受有損害仍屬未知，原告一
      再陳言其升遷權利受有侵害係有誤認。退步言之，縱原告
      認其任職機關之人事決定有不公或侵害權利之情事存在，
      仍應依公務人員服務法提出復審或申訴，至窮盡可能之救
      濟管道為止，非得直接指摘司法院大法官行使憲法職權作
      成第278號、第405號解釋違反憲法第7條、第18條、第85
      條而應負國家賠償責任。又教育人員任用條例非司法院制
      定，原告主張該條例第21條有缺陷致其受有損害，被告應
      負國家賠償責任，亦無理由。
（三）另原告亦主張其曾多次向臺北地方法院檢察署、臺南地方
      法院檢察署提出告訴，均遭檢察官以行政簽結方式結案，
      顯係故意不法侵害其訴訟權云云。惟查，檢察官非被告所
      屬公務員，且行政簽結自屬檢察官合法之結案方式之一，
      自不得因檢察官以行政簽結認定有不法侵害其訴訟權，並
      訴請被告負擔國家賠償責任。
（四）末按，國家賠償法第3條第1項係針對供公共使用或供公務
      使用之設施，事實上處於國家或地方自治團體管理狀態者
      ，該管理機關就設施之設置或管理有欠缺，致人民生命、
      身體或財產受損害時，方有負損害賠償責任之可能，原告
      指摘之內容顯非為設施設置或管理之事項，即無本條之適
      用，原告主張為無理由。
五、綜上所述，被告並無原告所主張應負國家賠償責任之情形，
    從而，原告依據國家賠償法之規定，請求被告給付0000000
    元之本息，顯屬無據，應予駁回。又原告受敗訴判決，其假
    執行之聲請即失所依據，應併予駁回。
六、因本件事證已臻明確，原告其餘主張陳述及所提之證據，經
    本院斟酌後，認與判決結果不生影響，均毋庸再予論述；另
    原告所聲請傳喚證人陳智美及向曾文家商函調該校90年11月
    間文書組長調派迄今之全部卷證資料，均與本件之爭點無涉
    ，自無再行調查之必要，附此敘明。
七、本件訴訟費用負擔之依據，民事訴訟法第78條。
中    華    民    國   100    年    12    月    30    日
                  民事第七庭    法  官  黃柄縉
以上正本係照原本作成。
如對本判決上訴，須於判決送達後20日內向本院提出上訴狀。如
委任律師提起上訴者，應一併繳納上訴審裁判費。
中    華    民    國   100    年    12    月    30    日
                                書記官  洪仕萱